【裁判字號】    89,訴,1796
【裁判日期】    890908
【裁判案由】    返還土地等
【裁判全文】
臺灣臺中地方法院民事判決  八十九年度訴字第一七九六號
    原      告  張坤澓（即張趨公祭祀公業管理委員會管理人）
    訴訟代理人  張豐守律師
    複  代理人  吳莉鴦律師
                張淑琪律師
    被      告  甲○○      住.
右當事人間請求返還土地等事件，本院判決如左：
    主      文
被告應將坐落台中縣神岡鄉○○段三六四之三地號土地上如附圖所示Ａ、Ｂ之建物，
面積一五四平方公尺拆除，並返還該土地予原告。
被告應給付原告新台幣陸萬玖仟捌佰柒拾柒元，及自民國八十九年六月十日起至清償
日止，按年息百分之五計算之利息。
訴訟費用由被告負擔。
本判決於原告以新台幣陸拾參萬元供擔保後，得假執行。但被告如於假執行程序實施
前，以新台幣壹佰捌拾陸柒仟伍佰壹拾玖元預供擔保，得免為假執行。
    事      實
甲、原告方面：
一、聲明：除假執行供擔保金額外，餘如主文所示。
二、陳述：
（一）緣坐落台中縣神岡鄉○○段三六四之三地號土地為原告所有，其中如附圖所示
      Ａ、Ｂ之建物，面積一五四平方公尺出租予被告建築房屋，租期不定期限，租
      金每坪五百元，每年租金共二萬三千二百九十二點五元（154×0.3025×500＝
      23292.5），被告於八十四年之租金未繳，後自八十七年起即未繳租金，原告
      於八十八年六月廿八日以大雅郵局第四三三號存證信函催告被告給付欠租，逾
      期終止租約，然仍未獲置理。
（二）按承租人租金支付有遲延者，出租人得訂相當期限，催告承租人支付租金，如
      承租人於期限內不為支付，出租人得終止契約。租賃物為房屋者，遲付租金之
      總額，非達兩期之租額，不得依前項之規定終止契約，民法第四百四十條定有
      明文，又土地法第一百零三條第四款亦規定承租人租用建築房屋之基地，若積
      欠租金額達二年以上，出租人得收回土地。本件被告遲付租金之總額已達二年
      之租額，經原告定期催告支付租金，又未予理會，原告自得依民法第四百四十
      條及土地法第一百零三條第四款之規定終止兩造間之租約，原告並以本件起訴
      狀繕本之送達作為終止兩造間之租約之意思表示，本件租約終止後，被告仍占
      用系爭土地即為無權占有，被告即應將附圖所示Ａ、Ｂ之建物，面積一五四平
      方公尺拆除，將土地交還原告。
（三）又被告共積欠原告八十四年、八十七年、八十八年三年之租金，合計六萬九千
      八百七十七元 （23292.5×3＝69877.5）未給付，原告併此請求被告給付積欠
      之租金。
（四）對被告抗辯之陳述：八十三年以前係以每坪三斤白米來計算換算成現金。八十
      三年以後就以每坪五百元來計算租金，八十七年調高租金為七百元，是原告單
      方面決定後，再與承租戶協調，同意者則繼續簽訂租約，協調不成者有進行調
      整租金之訴訟。本件被告因係派下員，所以尚未對他進行調整租金之訴訟，其
      他派下員均有同意以每坪七百元承租且訂有租約，我們是一年簽一次租約，八
      十七年被告並未完成簽租約手續，是不定期租賃。
三、證據：提出土地登記簿謄本乙件、地籍圖影本乙紙、大雅郵局第四三三號存證信
    函乙件及回執影本乙件為證，並聲請會同台中縣豐原地政事務所勘驗現場並實施
    測量。
乙、被告方面：
一、聲明：
（一）駁回原告之訴。
（二）如受不利判決，願供擔保請准免為假執行。
二、陳述：
    系爭土地為祭祀公業之土地，被告所使用之土地，早在日據時代即分由被告之祖
    父張返使用建築房屋，距今將近百年，並非如原告所稱出租予被告建築房屋，近
    幾年來之租金均按每坪每年五百元計算，惟管理人張坤澓未經管理委員會議決定
    ，突於八十七年表示調整提高為每坪每年一千一百元，未為被告接受，原告則以
    不接受提高租金就法院見，並拒絕收受每坪每年五百元計算之租金，原告就提高
    租金之事既未向法院提出聲請調解租金，又以存証信函催討租金時，對於八十七
    年、八十八年之租金如何計算未予說明，其催討租金之意思表示不完整，難令被
    告遵從給付。
三、証據：提出戶籍謄本二份為証。
丙、本院依職權向台中縣稅捐稽徵處函查台中縣神岡鄉○○路六四、六五號房屋之稅
    籍資料。
    理      由
一、台灣之祭祀公業並無當事人能力，故關於祭祀公業之訴訟，應由其派下全體起訴
    或被訴，但設有管理人者，得以該管理人名義起訴或被訴。而關於祭祀公業之訴
    訟，以管理人名義起訴或被訴者，當事人欄應表明其為祭祀公業管理人，以表示
    其非以自己名義起訴或被訴（最高法院七十四年台上字第一三五九號判例可資參
    照），本件原告張坤澓既已表明為張趨公祭祀公業管理委員會管理人，自得以其
    名義起訴，核先敘明。
二、本件原告起訴主張坐落台中縣神岡鄉○○段三六四之三地號土地為原告所有，其
    中如附圖所示Ａ、Ｂ之建物，面積一五四平方公尺出租予被告建築房屋，租金每
    坪五百元，每年租金共二萬三千二百九十二點五元，被告於八十四年之租金未繳
    ，後自八十七年起即未繳租金，原告於八十八年六月廿八日以大雅郵局第四三三
    號存證信函催告被告給付欠租，逾期終止租約，然仍未獲置理，本件被告遲付租
    金之總額已達二年之租額，經原告定期催告支付租金，又未予理會，原告自得依
    民法第四百四十條及土地法第一百零三條第四款之規定終止兩造間之租約，原告
    並以本件起訴狀繕本之送達作為終止兩造間之租約之意思表示，本件租約終止後
    ，被告仍占用系爭土地即為無權占有，被告即應將附圖所示Ａ、Ｂ之建物，面積
    一五四平方公尺拆除，將土地交還原告。又被告共積欠原告八十四年、八十七年
    、八十八年三年之租金，合計六萬九千八百七十七元未給付，原告併此請求被告
    給付積欠之租金等情。被告則以近幾年來之租金均按每坪每年五百元計算，惟管
    理人張坤澓未經管理委員會議決定，突於八十七年表示調整提高為每坪每年一千
    一百元，未為被告接受，並拒絕收受每坪每年五百元計算之租金，原告就提高租
    金之事既未向法院提出聲請調解租金，又以存証信函催討租金時，對於八十七年
    、八十八年之租金如何計算未予說明，其催討租金之意思表示不完整，難令被告
    遵從給付等語，資為抗辯。
三、原告主張被告承租原告所有坐落台中縣神岡鄉○○段三六四之三地號土地如附圖
    所示Ａ、Ｂ面積一五四平方公尺建築房屋等情，業據提出土地登記簿謄本乙件、
    地籍圖影本乙紙，並經本院會同台中縣豐原地政事務所勘驗現場測量屬實，有勘
    驗筆錄及複丈成果圖在卷足稽，且為被告所不爭執，自堪認為真實。被告則以前
    揭情詞置辯，是本件茲應審究者即為被告得否以拒絕調漲租金而拒絕支付租金？
四、按租賃物為不動產者，因其價值之昇降，當事人固得依民法第四百四十二條聲請
    法院增減其租金，但在未聲請法院增減其租金以前，原約定之租金額，並不因不
    動產價值之昇降，而失其拘束雙方當事人之效力（最高法院四十七年台上字第一
    一五二號判例可資參照）。是依本件被告所辯若其對於原告所提之調漲租金有意
    見，在於原告向法院聲請調整租金訴訟以前，仍受有原約定租金額之拘束，即被
    告仍有按期給付租金之義務，惟本件被告並未舉証其於拒絕調漲租金後仍有按期
    給付租金，且若原告真有被告所言拒絕收受租金之情形，被告依法亦應依原定租
    額將七十七年、七十八年兩年之租金向法院提存，而本件被告八十四年之租金未
    繳，後自八十七年起即未繳租金，確已積欠二期以上之租金，原告於八十八年六
    月廿八日以大雅郵局第四三三號存證信函催告被告於函到七日內給付上開租金，
    惟被告仍未為清償。
五、又按租用建築房屋之基地，承租人積欠租金額除以擔保現金抵償外，達二年以上
    時，出租人得收回基地，土地法第一百零三條第一項第四款定有明文。本件被告
    自認八十四年度、八十七年度、八十八年度之租金尚未給付之事實（見八十九年
    八月廿五日之言詞辯論筆錄），顯然已達二年以上租金，經原告於八十八年六月
    廿八日以大雅郵局第四三三號存證信函催告其於文到七日內給付，有原告提出之
    存證信函及回執等影本各乙份可參，被告仍未給付，則原告起訴並為終止本件租
    賃契約，依上述規定，即無不合。而被告於租賃關係終止後，仍繼續占用系爭土
    地，自欠缺正當權源，為無權占有，原告自亦得請求返還。從而，原告依物上請
    求權法律關係，請求被告將坐落台中縣神岡鄉○○段三六四之三地號土地上如附
    圖所示Ａ、Ｂ之建物，面積一五四平方公尺拆除，並返還該土地予原告，於法尚
    無不合，應予准許。
六、另查Ａ、Ｂ之建物，面積一五四平方公尺出租予被告建築房屋，租金每坪五百元
    ，每年租金共二萬三千二百九十二點五元（154×0.3025×500＝23292.5），被
    告於八十四年、八十七年、八十八年三年之租金未繳，合計六萬九千八百七十七
    元（23292.5×3＝69877.5），是原告依租賃關係，請求被告給付上開租金，為
    有理由，應予准許。
七、兩造陳明願供擔保，聲請宣告假執行或免為假執行，經核無不合爰分別酌定相當
    之擔保金額宣告之。
八、本件事證已臻明確，兩造其餘攻擊、防禦方法，因不影響於本判決之結果，自無
    庸逐一論述，附此敘明。
九、據上論結，原告之訴為有理由，依民事訴訟法第七十八條、第三百九十條第二項
    、第三百九十二條，判決如主文。
中      華      民      國    八十九    年      九      月    八    日
                                  臺灣臺中地方法院民事第一庭
~B法      官  廖穗蓁
右為正本係照原本作成
附記一如不服本判決，應於判決送達後二十日內，向本院提出上訴狀。
中      華      民      國    八十九    年      九      月    八    日
~B法院書記官


司法院資訊處製作；財團法人民間司法改革基金會備份。
